【裁判字號】    89,上訴,999
【裁判日期】    890131
【裁判案由】    偽造有價證券等
【裁判全文】
臺灣高等法院刑事判決                            八十九年度上訴字第九九九號
    上  訴  人  臺灣新竹地方法院檢察署檢察官
    被      告  丙○○
                乙○○
    指定辯護人  本院甲○辯護人
右上訴人因被告偽造有價證券等案件，不服臺灣新竹地方法院八十八年度訴字第七十
八號，中華民國八十九年一月三十一日第一審判決（起訴案號：臺灣新竹地方法院檢
察署八十七年度偵續字第六十八號、八十八年度偵字第二九０號）提起上訴，本院判
決如左：
    主  文
原判決關於丙○○部分撤銷。
丙○○意圖供行使之用而偽造有價證券，處有期徒刑參年貳月。
偽造之本票（發票日期：八十二年十月十四日，到期日：八十三年四月十五日，票面
金額：新台幣柒佰萬元，發票人：丙○○、林小棠、蘇雪華、戊○○、己○○，受款
人：保證責任新竹市第二信用合作社）偽造部分、誠泰銀行借款申請書十一紙（自七
十八年五月十二日起至八十二年十月十四日）其中偽造之戊○○、己○○署押（七十
八年七月十八日己○○之署押除外）均沒收。
其他上訴駁回。
    事  實
一、丙○○於民國七十五年四月十日，邀其舅父戊○○為連帶保證人，向保證責任新
    竹第二信用合作社（現改制為誠泰銀行，下稱誠泰銀行）借款新台幣（以下同）
    三十萬元，戊○○並允為將來展延債務時，仍為其連帶保證人，丙○○於七十五
    年四月十一日借得上款後，七十五年十月十八日、七十六年四月十八日、同年十
    月十一日、七十七年五月十四日、同年十一月十一日仍以戊○○為連帶保證人分
    別向該銀行以借新債還舊債方式借款三十萬元。詎丙○○因生意週轉不靈，竟於
    下列時地未經徵得戊○○、己○○之同意，由其自己或囑由其不知情之妹丁○○
    至該銀行借得超起過戊○○、己○○所應允之保證額度，擅自在借款申請書上偽
    造戊○○、己○○之署押、蓋其等之印文於其上，用以表示其等二人為其該次
    借款之連帶保證人，足以生損害於戊○○及己○○。並同時簽發同額本票，偽造
  戊○○、己○○之署押、蓋其等二人之印文於發票人欄，而偽造該本票交予該
    銀行，迨屆期後再以換單方式取回該屆期之本票：
  (一)民國七十八年五月十二日未經徵得戊○○之同意，由其本人至該銀行借款六十萬
    元，並擅自在借款申請書連帶保證人欄上偽造戊○○之署押、盜蓋戊○○之印文
    於其上，用以表示戊○○為款債務之連帶保證人，足以生損害於戊○○，同時簽
    發面額六十萬元之本票乙紙，並偽造戊○○之署押、盜蓋其印章於共同發票人欄
    ，持交該銀行供作借款之擔保用。
  (二)同年七月十八日（本次借款邀其姨媽己○○為連帶保證人），未徵得戊○○之同
    意，囑由不知情之妹曾桂欄至前開銀行借款二百六十萬元（其中六十萬元用以清
    償前款所示之債務），偽造戊○○之署押、蓋印文於借款申請書之連帶保證人
    欄，用以表示戊○○為該借款之連帶保證人，足以生損害於戊○○，同時簽發面
    額二百六十萬元之本票，並偽造戊○○之署押、蓋印文於共同發票人欄，而偽
    造戊○○為發票人之本票持交該銀行供作借款二百六十萬元之擔保。並取回前開
    六十萬元之本票。
  (三)民國七十九年一月十二日未經微得戊○○、己○○之同意，囑由丁○○至前開銀
    行以換單方式（即借新債還舊債）借款二百六十萬元，用以清償前款所示之借款
    債務，並擅自在借款申請書連帶保證人欄上偽簽戊○○、己○○署押，並盜蓋其
    等二人印章，表示其等二人為其借款之保證人，足以生損害於戊○○及己○○。
    同時簽發面額二百六十萬元之本票並偽造戊○○、己○○之署押、蓋其等之印
    章於發票人欄，而偽造其等二人為發票人之本票，持交該銀行供作借款之保證，
    同時取回前開二百六十萬元之本票。
  (四)民國七十九年七月十六日未經微得戊○○、己○○之同意，囑由丁○○仍以換單
    方式至前開銀行借款二百六十萬元，用以清償前款所示之借款，並擅自在借款申
    請書連帶保證人欄上偽簽戊○○、己○○署押，並盜蓋其等二人印章，表示其等
    二人為其借款之保證人，足以生損害於戊○○及己○○。同時簽發面額二百六十
    萬元之本票並偽造戊○○、己○○之署押、蓋其等之印章於發票人欄，而偽造
    其等二人為發票人之本票，持交該銀行供作借款之保證，同時取回前開二百六十
    萬元之本票。
  (五)民國八十年一月十二日未經微得戊○○、己○○之同意，囑由丁○○至前開銀行
    ，仍以換單方式，向該銀行借款二百六十萬元，用以清償前前借款，並擅自在借
    款申請書連帶保證人欄上偽簽戊○○、己○○署押，並盜蓋其等二人印章，表示
    其等二人為其借款之保證人，足以生損害於戊○○及己○○。同時簽發面額二百
    六十萬元之本票並偽造戊○○、己○○之署押、蓋其等之印章於發票人欄，而
    偽造其等二人為發票人之本票，持交該銀行供作借款之保證，同時取回前開二百
    六十萬元之本票。
  (六)民國八十年一月十二日未經微得戊○○、己○○之同意，囑由丁○○至前開銀行
    ，向該銀行借款四百萬元，其中二百六十萬元用以清償前開借款，並擅自在借款
    申請書連帶保證人欄上偽簽戊○○、己○○署押，並盜蓋其等二人印章，表示其
    等二人為其借款之保證人，足以生損害於戊○○及己○○。同時簽發面額四百萬
    元之本票並偽造戊○○、己○○之署押、蓋其等之印章於發票人欄，而偽造其
    等二人為發票人之本票，持交該銀行供作借款之保證，同時取回前開二百六十萬
    元之本票。
  (七)民國八十年七月二十九日未經微得戊○○、己○○之同意，囑由丁○○至前開銀
    行，仍以換單方式，向該銀行借款四百萬元，用以清償前開借款，並擅自在借款
    申請書連帶保證人欄上偽簽戊○○、己○○署押，並盜蓋其等二人印章，表示其
    等二人為其借款之保證人，足以生損害於戊○○及己○○。同時簽發面額四百萬
    元之本票並偽造戊○○、己○○之署押、蓋其等之印章於發票人欄，而偽造其
    等二人為發票人之本票，持交該銀行供作借款之保證，同時取回前開四百萬元之
    本票。
  (八)民國八十一年一月十五日未經微得戊○○、己○○之同意，囑由丁○○至前開銀
    行，向該銀行借款七百萬元，其中四百萬元用以清償前開借款，並擅自在借款申
    請書連帶保證人欄上偽簽戊○○、己○○署押，並盜蓋其等二人印章，表示其等
    二人為其借款之保證人，足以生損害於戊○○及己○○。同時簽發面額七百萬元
    之本票並偽造戊○○、己○○之署押、蓋其等之印章於發票人欄，而偽造其等
    二人為發票人之本票，持交該銀行供作借款之保證，同時取回前開四百萬元之本
    票。
  (九)民國八十一年八月八日未經微得戊○○、己○○之同意，囑由丁○○至前開銀行
    ，仍以換單方式向該銀行借款七百萬元，用以清償前開七百萬元之借款，並擅自
    在借款申請書連帶保證人欄上偽簽戊○○、己○○署押，並盜蓋其等二人印章，
    表示其等二人為其借款之保證人，足以生損害於戊○○及己○○。同時簽發面額
    七百萬元之本票並偽造戊○○、己○○之署押、蓋其等之印章於發票人欄，而
    偽造其等二人為共同發票人之本票，持交該銀行供作借款之保證，同時取回前開
    七百萬元之本票。
  (十)民國八十二年三月十日未經微得戊○○、己○○之同意，囑由丁○○至前開銀行
    ，仍以換單方式向該銀行借款七百萬元，用以清償前開七百萬元之借款，並擅自
    在借款申請書連帶保證人欄上偽簽戊○○、己○○署押，並盜蓋其等二人印章，
    表示其等二人為其借款之保證人，足以生損害於戊○○及己○○。同時簽發面額
    七百萬元之本票並偽造戊○○、己○○之署押、蓋其等之印章於發票人欄，而
    偽造其等二人為共同發票人之本票，持交該銀行供作借款之保證，同時取回前開
    七百萬元之本票。
  (十一)民國八十二年十月十四日未經微得戊○○、己○○之同意，囑由丁○○至前開銀
    行，仍以換單方式向該銀行借款七百萬元，用以清償前開七百萬元之借款，並擅
    自在借款申請書連帶保證人欄上偽簽戊○○、己○○署押，並盜蓋其等二人印章
    ，表示其等二人為其借款之保證人，足以生損害於戊○○及己○○。同時簽發面
    額七百萬元之本票並偽造戊○○、己○○之署押、蓋其等之印章於發票人欄，
    而偽造其等二人為共同發票人之本票，持交該銀行供作借款之保證，同時取回前
    開七百萬元之本票。
二、案經戊○○、己○○訴由臺灣新竹地方法院檢察署檢察官偵辦及由同署檢察官自
    動檢舉偵查起訴。
    理  由
一、訊據被告丙○○不否認由伊本人或囑由伊妹前往前開銀行借款並邀得告訴人為連
    帶保證人等情無訛，唯矢口否認右揭犯行，辯稱戊○○及己○○二人之印章均係
    其母親蘇雪華所交付，伊不知己○○之印章是否係偽刻的，伊借款及委由戊○○
    、己○○為保證人都是伊母親與告訴人聯絡的等語。
二、本件告訴人戊○○固指陳伊係因被告之母要向銀行借錢二十萬元，囑伊充做保證
    人伊始答應為蘇雪華借款之連帶保證人，伊並未為被告借款之連帶保證人，告訴
    人己○○則堅決否認為被告向銀行借款之連帶保證人，是以本件首應審究者，告
    訴人戊○○及己○○是否曾為被告之連帶保證人；經查：
  (一)告訴人戊○○自始即供陳七十五年四月十日被告向誠泰銀行第一次借款時伊有去
    銀行辦理對保手續，準此，其對於被告向銀行借款之數額應無不知之理，參以被
    告於該次借款後，曾多次向該行以借新還舊方式借款，其借款申請書上所蓋用戊○○之印章，均屬相同，告訴人戊○○自承該印章係交予其母保管，可見被告於
    每次借款應係徵得告訴人之同意，否則，被告不可能取得該印章，是以文告所辯
    告訴人戊○○同意擔任伊之借借款之連帶保證人乙節，應堪採信。亙其保證之借
    款金額應係三十萬元無訛。
  (二)告訴人己○○雖亦堅決否認為被告之借款連帶保證人，查告訴人己○○為被告擔
    任連帶保證人係在七十八年七月十五日，借款金額為二百六十萬元；當時承辦該
    借款業務之承辦人吳重陽於臺灣新竹地方法院八十三年度竹簡字第四八六八號確
    認本票債權不存在民事事件審理中結稱當時告訴人己○○確有到銀行對保，伊核
    對身分證後才讓告訴人簽名，是告訴人親自簽名云云；業據本院調閱該卷宗查明
    屬實。嗣經本院向誠泰銀行調取告訴人己○○於七十八年七月十五日所立據之約
    定書印鑑卡、告訴人己○○另於竹北郵局之立帳申請書及告訴人於民國七十八年
    三月十三日向新竹縣竹北市戶政事務所申請印鑑證明所書立之申請書送請中央警
    察大學鑑定結果，其上之己○○字跡相符，有卷附中央警察大學鑑定書可按；足
    見證人吳忠陽於原法院民事庭結稱之證言為可採，是以告訴人己○○既親自至誠
    泰銀行簽名於約定書上，並交付印章作為與該銀行往來之印鑑章，其顯有同意為
    被告借款之連帶保證人無訛。  將原該月另於七十五年十月十八日、
三、告訴人雖同意為被告向誠泰銀行借款之連帶保證人，有如前述唯其所保證之額度
    應係被告第一次邀同告訴人為保證人時所貸借之額度為限（即戊○○之保證額度
    為三十萬元、己○○之保證額度為二百六十萬元），之後以換單方式借款（即借
    新債以清償舊債）亦應在該額度之限額內始在保證範圍之內，如貸借之金額超過
    上開額度，自應重行徵得告訴人之同意，重新對保。唯查本件被告前開各次借款
    ，多係囑由丁○○前往銀行，逕自填寫借款申請書、本票交由銀行行員辦理借款
    手續，並未偕同告訴人前往，所借款項，由三十萬元、二百六十萬元、再增至四
    百萬元、七百萬等情業據被告自承屬實，核並有卷附借款申請書、本票等件可按
    ；被告雖辯以各次借款，均由伊母蘇雪華透過祖母蘇彭金晟微得告訴人之同意云
    云，但查：
  (一)查被告之母蘇雪華、祖母蘇彭金晟均已死亡，無從訊問查證，唯按告訴人戊○○
    、己○○分別為被告之舅父及姨媽，至親情誼，衡情應常有往來，其自民國七十
    五年間起迄八十二年間止，多次向銀行借款，所借款項，由最    初之三十萬元
    增至七百萬元，數額頗鉅，既邀告訴人為保證人，乃竟未於每次增加借款數額時
    ，不親自告知告訴人，而委由其母告知告訴人，已有可疑，且告訴人為保證時，
    其借款額分別為三十萬元及二百六十萬元，經過歷次借新還舊後，再增加借款額
    度，已超過告訴人之保證額度，縱令蘇雪華確有向其母蘇彭金晟拿取蘇金墩之印
    章，唯蘇雪華是否向其母蘇彭金晟據實告知要增加借款金額？亦屬可疑。又果若
    蘇彭金晟受有告知，理應會轉知告訴人，何竟未將上情告知，益屬可疑。參以被
    告己○○現在華淵電機工業股份有限公司擔任作業員，戊○○從事雜工工作，二
    人收入均極微少，顯無可能為被告金鉅額借款之保證人，告訴人所訴被告於增加
    借款額時未告知伊等情，應堪採信。被告所辯告訴人同意為伊後增加額度借款之
    連帶保證人云云即無足採。此外，又有借款申請書十七、紙本票一紙在卷可按，
    事證明確，被告丙○○之犯行應堪認定。
四、核被告丙○○所為，係犯刑法第二百十六條、第二百十條之行使偽造私文書罪及
    第二百零一條之偽造有價證券罪，偽造署押為盜用印文為偽造私文書及偽造有價
    證券罪之部分行為，偽造文書及行使偽造有價證券之低度行為分別為行使偽造私
    文書及偽造有價證券之高度行為所吸收，均不另論罪。如事實欄第一項(二)起至(十二)
    止之犯行，均係利用不知情之丁○○為之，各該次犯行，皆為間接正犯。被告先
    後多次所為行使偽造私文書及偽造有價證券，犯罪構成要件，犯罪手段相同，且
    時間密接，均為連續犯，應依刑法第五十六條規定，加重其刑；所犯前開行使偽
    造私文書、偽造有價證券二罪，有方法結果之牽連關係，應從一重之偽造有價證
    券罪處斷。原審未察，遽為諭知無罪之判決，即有未合。公訴人上訴意旨，指摘
    原判決不當，求予撤銷改判，為有理由，應由本院將原判決撤銷改判。爰審酌被
    告之犯罪動機、手段、知識程度、犯後態度及其他一切情狀，量處如主文第二項
    所示之刑，以示儆戒。偽造之本票（發票日期：八十二年十月十四日，到期日：
    八十三年四月十五日，票面金額：新台幣柒佰萬元，發票人：丙○○、林小棠、
    蘇雪華、戊○○、己○○，受款人：保證責任新竹市第二信用合作社）偽造部分
    、誠泰銀行借款申請書十一紙（自七十八年五月十二日起至八十二年十月十四日
    ）其中偽造之戊○○、己○○署押（七十八年七月十八日己○○之署押除外）均
  沒收。
五、公訴意旨另以：被告乙○○為誠泰銀行之職員，竟與被告丙○○基於共同犯意之
    聯絡，利用不知情之丁○○填寫借款申請書及七百萬元本票各一紙，並偽造告訴
    人戊○○及己○○之簽名於上，再由被告乙○○盜蓋戊○○及己○○之印章於上
    ，偽造前開文書及有價證券各一紙並行使之，向新竹二信貸款，足以生損害於告
    訴人戊○○及己○○二人，因認被告乙○○亦涉犯刑法第二百零一條第一項之偽
    造有價證券罪及同法第二百十六條、第二百十條行使偽造私文書等罪嫌等語。
六、訊據被告乙○○矢口否認右揭犯行，辯稱：借款人及連帶保證人第一次借款時都
    填有一張授信約定書，有約定以後若再借款，係憑第一次對保的印章來辦理，且
    伊在七十八年十月係擔任一般收付，至八十年一月才負責授信的業務，伊只負責
    核對印鑑是否與之前所留存之印鑑相同，並無任何偽造有價證券之犯意等語置辯
    。經查：告訴人己○○第一次為被告丙○○任保證人係在七十八年七月十五日之
    一筆二百六十萬元之借款，有上開誠泰銀行函附之資料及約定書、印鑑卡影本等
    在卷可參，當時承辦業務者並非被告乙○○，此由上開借款申請書正本之經辦人
    欄可認被告乙○○所辯非虛。而金融機構在借款人第一次借款時，均會要求連帶
    保證人親自對保，然在第二次授信以後，對於連帶保證人之對保時會僅憑保證人
    之印章認係真正即完成對保手續，此乃金融實務上之疏漏，且被告乙○○與被告
    丙○○素不相識，惟被告乙○○於丁○○代理被告丙○○辦理展期續借時，客觀
    上應有合理之確信認對於攜帶己○○等人印章之丁○○已得他人之概括授權，其
    因此要求丁○○代為對保並於供擔保用之本票上代為簽名、用印，係依一般業務
    上之慣例辦理，即被告乙○○僅負責核對連帶保證人之印章與行庫前留存之印鑑
    卡上印文是否相符，其業務行為雖有疏漏，惟尚難以此遽認被告乙○○與被告丙○○間有何偽造有價證券或行使偽造私文書之犯意聯絡。此外，復查無其他積極
    證據，以證明被告乙○○涉有右揭犯行，原審以被告乙○○犯罪不能證明，而為
    諭知被告乙○○無罪之判決，經核並無不合；公訴意旨仍執陳詞，指摘原判決不
    當，求予撤銷改判，為無理由，應駁回此部分之上訴。
據上論斷，應依刑事訴訟法第三百六十八條、第三百六十九條第一項前段、第三百六
十四條、第二百九十九條第一項前段、刑法第五十六條、第二百零一條第一項、第二
百十六條、第二百十條、第五十五條、第二百零五條、第二百十九條罰金罰鍰提高標
準條例第一條第一項判決如主文。
本案經檢察官彭坤業到庭執行職務。
中      華      民      國      九十      年      一    月      五      日
                              臺灣高等法院刑事第十八庭
                                  審判長法  官
                                        法  官
                                        法  官  林  陳  松
得上訴
附錄    本判決論罪科刑法條：
刑法第二百零一條第一項
意圖供行使之用，而偽造、變造公債票、公司股票或其他有價證券者，處
三年以上十年以下有期徒刑，得併科三千元以下罰金。


司法院資訊處製作；財團法人民間司法改革基金會備份。
